臺灣高雄地方法院刑事判決　　　　　　 96年度簡上字第459號
上　訴　人　臺灣高雄地方法院檢察署檢察官
被　　　告　丙○○
被　　　告　庚○○
上列上訴人因偽造文書等案件，不服本院鳳山簡易庭96年度簡字
第62號中華民國96年4 月23日第一審刑事簡易判決（臺灣高雄地
方法院檢察署檢察官聲請簡易判決處刑案號：95年度偵字第
28526號），提起上訴，本院管轄之第二審合議庭判決如下：
    主  文
原判決撤銷。
丙○○共同連續行使偽造私文書，足以生損害於他人，處有期徒
刑肆月，如易科罰金以銀元參佰元即新台幣玖佰元折算壹日；減
為有期徒刑貳月，如易科罰金，以銀元參佰元即新臺幣玖佰元折
算壹日。
庚○○共同連續行使偽造私文書，足以生損害於他人，處有期徒
刑肆月，如易科罰金以銀元參佰元即新台幣玖佰元折算壹日；減
為有期徒刑貳月，如易科罰金，以銀元參佰元即新臺幣玖佰元折
算壹日。
    事  實
一、丙○○與庚○○係夫妻關係，渠等自民國91年10月1日起，
    由丙○○擔任會首，庚○○負責招募會員，招募如附表所示
    之互助會，約定在高雄市立福康國小警衛室開標，採外標制
    ，以寫標單方式，每次以投標金額最高者得標，再由丙○○
    、庚○○向未得標會員收集會款交由得標會員。詎丙○○竟
    與庚○○基於共同意圖為自己不法所有之概括犯意聯絡，連
    續於如附表所示時間，未經如附表所示互助會之會員乙○○
    、丁○○○、王秀治（原名甲○○）等人同意，即偽造標單
    ，逕以上開會員名義投標而標得會款，致不知情之會員乙○○、丁○○○、王秀治、己○○、戊○○等人陷於錯誤，交
    付會款，共詐取共新臺幣（下同）132 萬元（各次詐得之會
    款詳如附表），足生損害於上開互助會各會員。嗣丙○○、
    庚○○因資金週轉不靈，於94年11月1 日宣佈止會，因悉上
    情。
二、案經乙○○、丁○○○、甲○○、己○○、戊○○等人訴請
    臺灣高雄地方法院檢察署檢察官偵查起訴。
    理  由
一、本件被告丙○○、庚○○所犯係死刑、無期徒刑、最輕本刑
    為3 年以上有期徒刑以外之罪，其於本院準備程式中就被訴
    事實均為有罪之陳述，經告知簡式審判程式之旨，並聽取公
    訴人及被告之意見後，合議庭裁定改行簡式審判程式。
二、上揭犯罪事實，業據被告丙○○、庚○○於原審及本院審理
    中坦承不諱，核與證人即告訴人乙○○、王秀治、丁○○○
    、戊○○、己○○等人於警詢之證述情節大致相符，復有互
    助會單3 紙、被告丙○○簽發予告訴人乙○○、王秀治、丁○○○、戊○○、己○○之本票影本各1 紙、債務統計表1
    份、臺灣高雄地方法院95年3 月21日95雄院隆民讓95執字第
    15759 號執行命令1 份、臺灣高雄地方法院執行命令共6 份
    、臺灣高雄地方法院95年度促字第14491 號、臺灣高雄地方
    法院高雄簡易庭95年度票字第1492號民事裁定支付命令1 份
    等件在卷可參，被告2 人確實有前述之共同行使偽造私文書
    犯行，已可以認定。
三、按民間互助會除有特別約定外，均僅係會首與各會員間成立
    契約關係，不論何人得標，會首對於已領取會款之會員（即
    一般所謂死會），均得請求給付該次應繳會款（即死會會款
    ），是會首冒標，其詐標之對象應僅限於尚未得標之會員（
    即一般所稱活會會員），而非全體會員（包括死會、活會）
    均屬詐欺之被害人，不得以此為詐欺金額計算之依據，最高
    法院76年度臺上字第4989號判決業已明揭其旨。本案被告2
    人共同詐騙金額，除就編號3 互助會，已據被告丙○○在本
    院明確陳明：乙○○該會是在93年7 月份（第9 會）、王秀
    治該會則為93年11月份（第13會）冒標之外，就編號1 之互
    助會，據被告丙○○在本院審理時自承，約在91年10月1 日
    起會之後第17、18會冒標，則依罪疑唯輕原則，最有利於被
    告之認定方式，係以第18會為計算基礎；編號2 之互助會，
    被告丙○○則陳稱，確實標的時間忘記了，大概也是在10會
    的時候標的，連續標2 次，則依罪疑惟輕原則，罪有利於被
    告之認定方式，係以第10會、第11會為計算基礎，據上，得
    出被告2人共同詐騙金額如附表所示，併此敘明。
四、本件被告2 人行為後，刑法部分條文於95年7 月1 日修正公
    布後施行，茲應依刑法第2 條之規定，為法律適用從新或從
    輕之比較：
  (一)連續犯、牽連犯之變更
    查舊刑法第56條連續犯、第55條有關牽連犯之規定，新刑法
    均已刪除。故如行為人基於概括犯意之多數行為，均觸犯同
    一罪名者，或先後數行為有方法、目的之牽連關係者，依舊
    法規定應以一罪論或從一重罪處斷，為裁判上一罪，如依新
    法規定，則須就各行為所犯之罪，各別論處後，再依數罪併
    罰之例，合併定其應執行之刑，比較新舊法結果，以舊法規
    定有利於被告。
  (二)就法定罰金刑最低刑度之變更：
    刑法第339 條第1 項詐欺取財罪之主刑為5 年以下有期徒刑
    、拘役或科或併科銀元一千元以下罰金。本件被告犯罪時（
    即95年6 月間）之刑法就罰金刑之規定，依修正前刑法第33
    條第5 款規定，罰金刑應處銀元一元以上，並應依修正前罰
    金罰鍰提高標準條例第1 條規定，就其原定數額得提高為2
    倍至10倍，但法律已依一定比率規定罰金或罰鍰之數額或倍
    數者，依其規定。惟95年7 月1 日施行之修正後刑法第33條
    第5 款則規定：「罰金：新臺幣一千元以上，以百元計算之
    」，而95年6 月14日修正公布之刑法施行法第1 條之1 第2
    項規定：「94年1 月7 日刑法修正時，刑法分則編未修正之
    條文定有罰金者，自94年1 月7 日刑法修正施行後，就其所
    定數額提高為30倍，但72年6 月26日至94年1 月7 日新增或
    修正之條文，就其所定數額提高為3 倍」，經比較修正前後
    之罰金刑輕重，該罰金刑之最低刑度於修法後已有加重，故
    以95年7 月1 日修正公布施行前之規定較有利於被告，應依
    刑法第2 條第1 項前段規定，適用行為時之法律，亦即適用
    修正前之刑法規定科刑。
  (三)罰金刑之加重減輕：罰金刑之加重，依修正後刑法第67條規
    定，其最高度及最低度同加重之，較修正前刑法第68條所定
    ，僅加重其最高度，不利於被告。而罰金刑之減輕，依修正
    後刑法第67條規定，其最高度及最低度同減輕之，較修正前
    刑法第68條所定，僅減輕其最高度，有利於被告。
  (四)易科罰金之標準：依修正前刑法第41條第1 項前段規定，係
    得以1 元以上3 元以下折算1 日，易科罰金。另依現行法規
    所定貨幣單位折算新臺幣條例第2 條規定，現行法規所定金
    額之貨幣為圓、銀元或元者，以新臺幣元之3 倍計算，及依
    修正前罰金罰鍰提高標準條例第2 條（現已刪除）規定，依
    刑法第41條易科罰金者，就其原定數額提高為100 倍折算1
    日，故被告行為時之易科罰金折算標準，得以銀元100 元以
    上300 元以下折算1 日，經折算為新臺幣後，應以新臺幣
    300 元以上900 元以下折算1 日。惟依修正後刑法第41條第
    1 項前段則規定，係得以新臺幣1000元、2000元或3000元折
    算1日 ，易科罰金。比較修正前後之易科罰金折算標準，以
    修正前刑法規定，較有利於被告。
  (五)又修正前刑法第28條原為「二人以上共同實施犯罪之行為者
    ，皆為正犯。」修正後則為「二人以上共同實行犯罪之行為
    者，皆為正犯。」乃屬文字之修正，要非法條之構成要件或
    法律效果發生變動，自非屬法律之變更，不生比較新舊法之
    問題。
  (六)經綜合上述全部罪刑比較結果，被告行為後之法律除罰金刑
    減輕部分外，均於被告較為不利，故本件上開法律變更情形
    ，應依刑法第2 條第1 項前段規定，適用95年7 月1 日修正
    施行前之法律論處。
五、再，我國民間互助會之合會，係由會首招募會員參加所組成
    ，每於標會時，通常由欲標取會款之會員，在空白紙條上，
    或僅書立其姓名、綽號及數字者，甚或只書寫數字而未書立
    其姓名、綽號，另以言詞等方法表示係何會員所出具者，則
    依習慣或特約均足以辨明係該會員以所書寫數字為標息金額
    參加競標之標單，自應以準私文書論（最高法院89年度台上
    字第1319號判決意旨參照）。本件被告丙○○於標單上偽造
    附表所示活會會員之姓名及標息，參與競標，該標單係足以
    表示競標者以該標息競標之一定用意之準私文書，旋被告即
    持以行使而參與競標，以此方式連續冒用數活會會員名義得
    標，足以生損害於各該遭冒標會員，進而由被告庚○○向活
    會會員收取會款，詐取如附表所示之金額，核其等所為，均
    係犯刑法第216 條、第220 條第1 項、第21 0條之行使偽造
    準私文書罪及第339 條第1 項之詐欺取財罪。被告2 人偽造
    私文書後持以行使，其偽造之行為應為行使之高度行為所吸
    收，不另論罪。上開標單雖為被告丙○○所冒名製作，但被
    告庚○○除知情外，亦參與互助會之招募、開標事宜之聯繫
    及收取會款之行為，於本件犯行互有犯意聯絡及行為分擔，
    均為共同正犯。而被告二人以一次冒標行為，同時使多數活
    會會員受騙繳交會款，為一行為觸犯數罪名之同種想像競合
    犯，應以一罪論。又被告二人先後多次以行使偽造標單之方
    式冒標後，詐取會款之犯行，均手法相同，觸犯構成要件相
    同之罪名，顯係基於概括犯意反覆為之，均為連續犯，應依
    修正前刑法第56條之規定以一罪論，並均加重其刑。被告所
    犯上開二罪間，有方法、目的之牽連關係，為牽連犯，應依
    修正前刑法第55條後段從較重之連續行使偽造私文書罪處斷
    。
六、原審予被告2 人論罪科刑，固非無見；惟查：(一)被告2 人所
    犯上開偽造私文書罪，其犯罪時間均在96年4 月24日以前，
    是依中華民國九十六年罪犯減刑條例第2 條第1 項第2 款之
    規定，應予減刑，原審未及適用，容有不合。(二)原審認定被
    告2 人共同詐騙金額達181 萬元，公訴人提起上訴，指摘原
    審僅各量處被告2 人有期徒刑4 月量刑過輕，為有理由。且
    經依前開計算基礎，被告2 人共同詐騙金額應為132 萬元，
    已如前述，是原審此部認定，亦有不當。原判決既有上開可
    議之處，自應由本院將原判決撤銷改判。爰審酌一般民眾參
    與民間互助會，多為儲蓄或於急需時得藉此籌措財源，被告
    二人為圖己利，竟多次冒用會員名義，偽填標單，參與競標
    ，詐取會款，足以損害交易安全及民眾互信，且各活會會員
    所受損害非輕，被告2 人行為實屬可議；惟其等犯罪後均已
    坦承犯行，並與多數被害人達成和解，依協調內容逐步賠償
    被害人之損害，有卷附本票及於原審提出之償債收據、本院
    審理時提出之和解協議書等件在卷可稽，並非逃逸無蹤，堪
    認具有悔意，又其等均無不良前科紀錄，有臺灣高等法院被
    告前案紀錄表附卷可參，素行尚佳，另考量其等智識程度、
    家庭狀況、仍有部分被害人未能達成和解，及所詐取之金額
    達132 萬元等一切情狀，分別量處有期徒刑4 月，並分別諭
    知如易科罰金以銀元300 元即新台幣900 元折算1 日之折算
    標準。末查本件偽造之標單雖均未扣案，惟依一般常理判斷
    ，該等標單並無保存之價值，即會首無留存之必要，是為免
    將來執行之困難，爰不予宣告沒收。
七、又被告2 人所犯上開連續行使偽造私文書罪及詐欺取財罪（
    但因牽連犯，僅從一重罪論處），其犯罪時間在96年4 月24
    日以前，是依中華民國九十六年罪犯減刑條例第2 條第1 項
    第2 款之規定，均應就其中之一重罪即連續行使偽造私文書
    罪各減其刑期二分之一即為有期徒刑2 月，並再分別諭知易
    科罰金之折算標準。
八、據上論斷，應依刑事訴訟法第455 條之1 第1 項、第3 項、
    第369 條第1 項前段、第364 條、第273 條之1 第1 項、第
    299 條第1 項前段，刑法第2 條第1 項前段、第28條、第
    216 條、第210 條、第220 條第1 項、第339 條第1 項，修
    正前刑法第55條後段、第56條、第33條第5 款、第68條、第
    41 條 第1 項前段，修正前罰金罰鍰提高標準條例第1 條前
    段、刪除前同條例第2 條，現行法規所定貨幣單位折算新台
    幣條例第2 條，中華民國九十六年罪犯減刑條例第2 條第1
    項第3 款、第7 條，判決如主文。
本案經檢察官王邦安到庭執行職務。
中　　華　　民　　國　　96　　年　　11　　月　　20　　日
                刑事第六庭  審判長法　官  曾逸誠
                                  法  官  王  琁
                                  法  官  陳思睿
以上正本證明與原本無異。
不得上訴。
中　　華　　民　　國　　96　　年　　11　　月　　20　　日
　　　　　　　　　　　　　　　　  書記官  何慧娟
附  表
┌─┬──────┬────┬──┬────┬─────┬────┬─────┐
│編│ 互 助 會   │冒標會員│得標│得標日期│ 詐欺金額 │標   息 │說     明 │
│號│            │姓名    │會數│        │（新台幣）│        │          │
├─┼──────┼────┼──┼────┼─────┼────┼─────┤
│1 │91年10月1日 │乙○○  │18  │93.3.1  │210000元  │1000    │計算方式為│
│  │起至94年7月 ├────┴──┴────┴─────┼────┤﹝總會數- │
│  │止，每月1日 │                                    │        │得標會數（│
│  │開標，採外標│                                    │        │含被告會首│
│  │制，會金1萬 │                                    │        │1會）＋（ │
│  │元，會員連同│                                    │        │已遭冒標會│
│  │會首共38會  │                                    │        │員人數）  │
│  │            │                                    │        │×當期應繳│
│  │            │                                    │        │會款      │
│  │            │         本會詐欺金額為210000元     │        │          │
├─┼──────┼────┬──┬────┬─────┼────┼─────┤
│2 │92年6月1日起│丁○○○│10  │93.3.1  │330000元  │1400    │計算方式為│
│  │至95年11月1 ├────┼──┼────┼─────┼────┤﹝總會數- │
│  │日止，每月1 │丁○○○│11  │93.4.1  │330000元  │1100    │得標會數（│
│  │日開標，採外├────┴──┴────┴─────┼────┤含被告會首│
│  │標制，會金1 │                                    │        │1會）＋（ │
│  │萬元，會員連│                                    │        │已遭冒標會│
│  │同會首共42會│                                    │        │員人數）X │
│  │            │                                    │        │當期應繳  │
│  │            │                                    │        │會款      │
│  │            │         本會詐欺金額為660000元     │        │          │
├─┼──────┼────┬──┬────┬─────┼────┼─────┤
│3 │92年11月20日│乙○○  │9   │93.7.20 │240000元  │1000元  │計算方式為│
│  │起至95年4月 ├────┼──┼────┼─────┼────┤﹝總會數- │
│  │20 日止，每 │甲○○  │13  │93.11.20│210000元  │1000元  │得標會數（│
│  │月20日開標，├────┴──┴────┴─────┼────┤含被告會首│
│  │採外標制，會│                                    │        │1會）＋（ │
│  │金1萬元，會 │                                    │        │已遭冒標會│
│  │員連同會首共│                                    │        │員人數）×│
│  │32會        │                                    │        │當期應繳會│
│  │            │                                    │        │款        │
│  │            │         本會詐欺金額為450000元     │        │          │
└─┴──────┴──────────────────┴────┴─────┘
附錄本案判決論罪科刑法條：
中華民國刑法第210條
（偽造變造私文書罪）
偽造、變造私文書，足以生損害於公眾或他人者，處 5 年以下有
期徒刑。
中華民國刑法第216條
（行使偽造變造或登載不實之文書罪）
行使第 210 條至第 215 條之文書者，依偽造、變造文書或登載
不實事項或使登載不實事項之規定處斷。
中華民國刑法第339條
（普通詐欺罪）
意圖為自己或第三人不法之所有，以詐術使人將本人或第三人之
物交付者，處5 年以下有期徒刑、拘役或科或併科1 千元以下罰
金。
以前項方法得財產上不法之利益或使第三人得之者，亦同。
前二項之未遂犯罰之。
